【裁判字號】    92,台上,6294
【裁判日期】    921113
【裁判案由】    殺人
【裁判全文】
最高法院刑事判決                              九十二年度台上字第六二九四號
    上 訴 人  台灣高等法院台南分院檢察署檢察官
    被    告  甲○○
右上訴人因被告殺人案件，不服台灣高等法院台南分院中華民國九十一年十二月四日
第二審更審判決（九十一年度重上更(六)字第三七八號，起訴案號：台灣台南地方法院
檢察署八十一年度偵字第四九四七號），提起上訴，本院判決如左：
    主  文
原判決撤銷，發回台灣高等法院台南分院。
    理  由
本件原判決以公訴意旨略稱被告甲○○自民國八十年四月間起即與被害人林文玲同居
，迨至八十一年二月間始遷居於台南市○○街一０二號四樓之四。其間二人常因感情
問題時生爭執。嗣被告於八十一年四月二日一時許，自外應酬返回住處，見林女尚未
返回，心生不滿。至同日二時至四時，林女返回住處後，二人發生口角，被告竟萌殺
意，以左手扼壓林文玲之頸部，致林女窒息死亡。被告為圖脫免刑責，乃以透明膠布
貼封於林女口部，並以布條環套林女頸部，再將之懸掛於上開處所屋內裝潢之橫樑上
，企圖以林女係上吊自縊死亡卸責，並於同日上午九時四十五分以林女自縊死亡向警
方報案，而認被告涉有刑法第二百七十一條第一項殺人罪嫌。經審理結果，認被告犯
罪不能證明，因將第一審論處被告殺人罪刑之判決撤銷，改判諭知被告無罪，固非無
見。
惟查：(一)臺灣臺南地方法院檢察署法醫師江啟遠於八十一年四月三日初驗被害人林文
玲屍體後製作驗斷書及於同年月二十九日解剖屍體後初步鑑定死因時，固分別記載為
「死因不詳解剖鑑定中」、「初步鑑定為吊頸窒息所致死」（見相驗卷第二十二頁、
偵查卷第三十頁）。雖江啟遠法醫師事後於原審前審證稱：「死者頸部有外傷，索溝
不單純且有壓紋，可見吊的時間與死亡的時間很近……膠布是吊死以前貼的，貼膠布
使她（死者）不叫，膠布貼的好好的，表示反抗的本能已經消失……頸部索溝係死後
再吊的」（見原審上訴卷第八十三頁反面），明確證述被害人係死後上吊。然所謂「
吊頸窒息所致死」，除被害人自行上吊致死之情形外，應不排除遭人吊頸窒息而死之
狀況。此觀證人江啟遠於本件送請臺灣高等法院檢察署法醫中心鑑定，取得科學驗斷
結論後，就其在初驗之時，何以在所製作之驗斷書死因欄登載：「死因不詳解剖鑑定
中」，供稱：「當時相驗有疑問，譬如嘴吧（巴）有貼透明膠布，下體有分泌物，死
因可疑，所以一定要解剖送鑑定。」並明確答稱：「我為了慎重才送鑑定，否則當場
就可以表示他殺。」（見同上卷第八十三頁正、反面）。江啟遠似始終認為本件被害
人係遭他殺。從而能否以證人江啟遠在未有科學鑑定資料佐證其判斷前，在所製作之
驗斷書及解剖紀錄中為上述較不明確之記載，即認其前後所述歧異，而就其證言一概
捨棄不予採信，不無研求之餘地。(二)臺灣高等法院檢察署八十六年一月六日檢仁醫字
第一０五號函說明第二項第四點後段雖稱：「指甲痕之形成有二種情形，一為兇手之
扼頸痕，其指甲痕通常不明顯，因兇手必小心翼翼地，隱蔽其罪行之故。另一種情形
是被索扼頸人（被害人，即死者）由於頸部受扼或絞壓不能呼吸掙扎解脫，由其（指
死者）手指所造成，因其掙扎係為生存而拼命者，是不顧一切，其指甲痕非常明顯。
死者右頸之指甲痕很深，必為被害人自己所造成」（見原審更(一)卷第七十五頁）。惟
該段說明係引伸前段敘述而來，前段係謂：「通常自殺上吊時，頸部除有索痕外，不
致有其他外傷。如有外傷如指甲痕時，幾可確定為他殺無疑。這是死者生前有反抗之
確證。」（見同上卷頁）。通觀前後段文字所載，其意應指死者右頸有指甲痕，且指
甲痕很深，非常明顯，不可能係死者上吊自殺所造成，而係遭人索頸扼殺時，自己掙
扎反抗而來。原判決未就函文之前後文義，詳加勾稽釐清，卻於理由欄謂「改稱（指
法醫中心前揭第一０五號函）被害人係因上吊窒息難過，為解脫而極力掙扎，因此造
成很深之指甲痕，並非遭人扼殺。」云云（見原判決第四頁第三、四行），所為判斷
實嫌率斷，且與前揭函文意旨不符。而法務部法醫研究所根據前開函文所作之八十九
年六月二日法醫所八九理字第０九五五號函稱：「如有上吊嫌疑時，索痕外有外傷，
如指甲痕時，多為死者生前遭受外力為反抗頸部受絞壓或扼壓時，所作反抗之確證，
幾可確定他殺。」暨八十九年十二月十九日法醫所八九理字第二二九一號函稱：「死
者右頸部指甲痕無可能自行上吊後因呼吸困難自行以手摳扯陷於頸部肌肉之繩索所造
成，而為『死者生前遭人扼頸勒殺時，為掙脫頸扼壓，強扳扼於頸部之外力所造成』
。通常上吊嫌疑時，索痕外，很少有其他外傷。故法醫學常稱縊頸部之指甲痕為抵抗
痕，與外力（他為）有重大關連性。」（見原審更(三)卷第三十二頁、更(四)卷第三十八
頁）。均係根據前開臺灣高等法院檢察署第一０五號函文之真意引伸而來，並未脫離
該函文之本意。原判決未就前開臺灣高等法院檢察署函文之文義詳為推求，致失真意
，以致於亦認定為前開第一０五號函文與法務部法醫研究所八十九年十二月十九日法
醫所八九理字第二二九一號函，前後見解並非一致（見原判決第七頁第十五行至第八
頁第八行），亦屬採證違法。又原判決以「關於死者指甲痕之造成，有可能係自己為
掙脫頸部遭壓制而摳扯，亦有可能係因外力扼頸，為抵抗掙脫所造成。然如係後者情
形即被告以手扼被害人頸部，被害人予以抵抗，造成指甲痕留於頸部，其抵抗時必對
加害之被告反擊，然案發後檢察官勘查被告身體，檢查結果並無明顯外傷，……。故
排除以外力扼頸於被害人之因素後，被害人頸部指甲痕應係前者所指，吊頸後自行摳
扯所造成」（見原判決第九頁第一至七行）等情。但人被外力扼壓頸部時，並非當然
會對加害人反擊而造成其外傷，原判決以之推論被告無外傷而認被害人頸部指甲痕應
係吊頸後自行摳扯所造成云云，自與論理法則有違。況原審前審曾函詢法務部法醫研
究所：「人上吊時有無可能自行將手上舉摳扯頸部繩索？」經該所以九十一年一月十
八日法醫理字第０九一００００一八八號函覆以：「通常自縊時（自行上吊，即自殺
）除索痕外，很少有其他外傷（兇手行兇時，小心翼翼地不留外傷，自縊失去意識時
仍有可能有『掙脫之小動作』，但均無意識下，只能有比手之小動作，不可能產生頸
部外傷）。因此法醫學上認為『如頸部有指甲痕時，認為有抵抗痕，認為他殺無疑』
。……。並且人體頸部遭絞壓後不到一分鐘內會失去意識，失去意識後雖仍有掙扎，
但因失去意識，其動作僅止於小動作，無法再作『類似指甲痕』之傷痕點」（見原審
更(五)卷第六十六頁）。依此記載似說明人自行上吊時雖有小動作，但無法再作「類似
指甲痕」之傷痕點。原判決對此何以不能採取，未說明理由，遽認指甲痕係吊頸後自
行扯傷，而有判決不備理由之違法。另原審雖函請法務部法醫研究所鑑定死者頸部之
三角壓痕究竟是指甲痕？或係環扣腰帶之環扣壓痕？經該所原鑑定人研判認為「相片
所呈現之平行三角壓痕確有可能為環扣押痕所致」，此固有該所九十一年十月三十日
法醫理字第０九一０００二八三二號函（見原審更(六)卷第六十、六十一頁）附卷可稽
。惟依死者照片及臺灣高等法院檢察署法醫中心鑑定書所載，死者右上頸部有多處指
甲痕，中上頸部亦有相同傷痕（見偵查卷第九十一頁），縱如原判決所述死者頸部上
方之三角形壓痕，很明顯係布質腰帶之環帶頭之環扣押痕所造成（見原判決第九頁第
八行），但對於造成其餘之指甲痕之原因，並未敘明其理由，亦有判決理由不備之違
法。(三)卷查臺灣高等法院檢察署法醫中心之鑑定書及原審歷次之勘驗筆錄，分別記載
：「屍體懸掛時其左右腳尖似著地」（見偵查卷第八十九頁）、「左右腳尖均已著地
，腳根均未著地」（見原審上訴卷第七十七頁背面、更(一)卷第三十六頁背面）、「屍
體兩腳腳趾及腳掌前緣著地」（見原審更(一)卷第五十三頁背面）。所載如果可採，此
情形究竟是一開始吊上去即已如此，抑或因死者頸部所綁之二條布條彈性疲乏所導致
？如非布條之彈性疲乏所致，死者之前腳尖既可著地，是否在前腳尖可著地之情形下
仍舊會生上吊死亡之結果？如仍有死亡之可能，是否可能因此情形致上吊者延遲死亡
？又是否與死者頸部之指甲痕有所關連？均有待調查澄清。原審就此未詳加查證，顯
未盡調查之能事。檢察官上訴意旨執以指摘原判決不當，非無理由，應認仍有撤銷發
回更審之原因。
據上論結，應依刑事訴訟法第三百九十七條、第四百零一條，判決如主文。
中      華      民      國    九十二    年     十一     月     十三     日
                              最高法院刑事第六庭
                                  審判長法官  吳  雄  銘
                                        法官  池  啟  明
                                        法官  石  木  欽
                                        法官  吳  三  龍
                                        法官  陳  世  雄
      右正本證明與原本無異
                                              書  記  官
中      華      民      國    九十二    年     十一     月     十八     日
                                                                   Ｍ


司法院資訊處製作；財團法人民間司法改革基金會備份。
